---
title: "Graphes : heatmaps et dimensions supplémentaires"
author: "Vincent Guillemot"
date: "Vendredi 16 oct. 2015"
output: ioslides_presentation
---

## Représenter des données rectangulaires...

... que l'on peut concevoir sous la forme de matrices ou de tableaux est très utile dans certains cas.

Les procédures utilisées pour représenter de telles données sont sensiblement différentes de celles que nous avons déjà vues.

La question est : comment vais-je pouvoir représenter graphiquement la matrice suivante...

```{r, echo=F}
x <- 1:7
mx <- mean(x)
M <- outer(x, x, function(i, j) (i-mx)**2 + (j-mx)**2)
rownames(M) <- x
colnames(M) <- x
```


## ... que voici

```{r, echo=FALSE, warning=FALSE}
knitr::kable(M, row.names=x)
```

## `image`

```{r}
image(M)
```

## `heatmap`

```{r}
heatmap(M)
```

## `pheatmap`

```{r, message=FALSE}
require(pheatmap)
pheatmap(M)
```


## Echelles de Couleurs

Ceci est directement inspiré de l'aide :

```{r, echo=FALSE}
##------ Some palettes ------------
demo.pal <-
  function(n, border = if (n < 32) "light gray" else NA,
           main = paste("color palettes;  n=", n),
           ch.col = c("rainbow(n, start=.7, end=.1)", "heat.colors(n)",
                      "terrain.colors(n)", "topo.colors(n)",
                      "cm.colors(n)"))
{
    nt <- length(ch.col)
    i <- 1:n; j <- n / nt; d <- j/6; dy <- 2*d
    plot(i, i+d, type = "n", yaxt = "n", ylab = "", main = main)
    for (k in 1:nt) {
        rect(i-.5, (k-1)*j+ dy, i+.4, k*j,
             col = eval(parse(text = ch.col[k])), border = border)
        text(2*j,  k * j + dy/4, ch.col[k])
    }
}
n <- if(.Device == "postscript") 64 else 16
     # Since for screen, larger n may give color allocation problem
demo.pal(n)
```

## Exercice

 1. Choisissez ou créez votre palette de couleurs.
 2. Choisissez votre méthode pour représenter `M`.
 3. Testez l'adéquation entre palette et couleur sur trois tailles de matrices :
   * Petite ($7 \times 7$),
   * Moyenne ($29 \times 29$),
   * Grande ($613 \times 613$).

## Diagramme en 3D

L'utilisation de diagramme en 3D est dangereuse, mais tellement séduisante !

```{r}
persp(x, x, M)
```

## Retour en 2D

Qu'il est facile de considérer les graphes en 3D de haut !

```{r}
contour(x, x, M)
```

## Conclusion

Encore une fois, nous voyons que R nous propose une variété immense de représentations graphiques.

Nous allons voir pendant les travaux pratiques comment nous allons pouvoir mettre à contribution cet incroyable arsenal de méthodes pour l'analyse de données.

## Bonus : sauvegarder un graphe

```{r, eval=FALSE}
pdf("chemin_du_plot.pdf")
plot(1:10, type="b")
dev.off()
```

Pour connaître tous les formats de sauvegarde `?Devices` : 

 > `pdf`, `postscript`, `xfig`, `bitmap`, ..., `png`, `svg`, `tiff` etc.

